【裁判字號】    97,上訴,4013
【裁判日期】    971015
【裁判案由】    偽造有價證券
【裁判全文】
臺灣高等法院刑事判決                97年度上訴字第4013號
上  訴  人  臺灣板橋地方法院檢察署檢察官
被      告  甲○○
選任辯護人  楊博任律師
上列上訴人因詐欺得利案件，不服臺灣板橋地方法院97年度訴字
第1593號，中華民國97年6月10日第一審判決（起訴案號：臺灣
板橋地方法院檢察署97年度偵字第4156號），提起上訴，本院判
決如下：
    主  文
上訴駁回。
    理  由
一、公訴意旨略以：被告因侵占貨款（業務侵占部分已判決有罪
    確定），遭麗汝齒股份有限公司（址設臺北縣中和市○○路
    258號之1，下稱麗汝齒公司）追償，竟意圖為自己不法之所
    有，透過報紙廣告，取得附表所示支票1紙（為俗稱之芭樂
    票，無法兌現），並填載票面金額新台幣（下同）541000
    元後，交付麗汝齒公司會計人員，使麗汝齒公司陷於錯誤，
    以此方式，詐得免除債務之不法利益，因認被告涉犯刑法第
    339條第2項詐欺得利罪嫌云云（檢察官原以被告在附表所示
    支票上偽填金額，交付麗汝齒公司而為行使，涉犯刑法第
    201條第1項罪嫌提起公訴，經公訴人於原審97年5月27日審
    判程序當庭更正此部分犯罪事實及罪名）。
二、按犯罪事實應依證據認定之，無證據不得認定犯罪事實；又
    不能證明被告犯罪或其行為不罰者，應諭知無罪之判決，刑
    事訴訟法第154條第2項、第301條第1項分別定有明文。
三、經查，被告為麗汝齒公司業務員，因侵占83萬元貨款遭追償
    ，而於96年3月間某日，在臺中市某處，向某真實姓名年籍
    不詳、自稱「江代書」之成年男子取得附表所示支票1紙，
    並填載發票日期為96年6月15日及票面金額541000元後，於
    96年3月30日交付麗汝齒公司會計人員之事實，業據被告於
    本院審理時坦承不諱，且有附表所示支票影本存卷為憑。而
    前開支票屆期經提示，因存款不足及為拒絕往來戶，未獲兌
    現，亦有臺灣票據交換所臺中市分所退票理由單、臺灣中小
    企業銀行存戶領回退票憑單影本各1件可佐（見原審卷第23
    頁）。惟按因清償債務而對於債權人負擔新債務者，除當事
    人另有意思表示外，若新債務不履行時，其舊債務仍不消滅
    ，此據民法第320條規定甚明。債務人以第三人簽發之支票
    交付債權人，為其清償債務之方法，並非該第三人與債權人
    或債務人間有何訂立承擔債務之契約，該支票如不能兌現，
    其原債務自難謂已消滅（最高法院46年台上字第2018號判例
    意旨參照）。被告為清償侵占之貨款，將附表所示支票交付
    麗汝齒公司，倘該支票屆期不能兌現，被告就此部分仍按原
    債務負給付義務，其債務不因交付支票作為清償方法而消滅
    ，且前述支票屆期並未兌現，被告與麗汝齒公司原債權債務
    關係仍然存在，自不得認被告係以無法兌現之支票，詐得免
    除債務之不法利益。是被告持交附表所示支票予麗汝齒公司
    ，既未因此獲得免除債務之利益，且本案查無其他積極證據
    足資證明被告有詐欺得利之犯行，揆諸前開法條規定，被告
    之詐欺犯行，自屬不能證明。
四、原審本同上之見解，以不能證明被告犯詐欺得利罪，而為被
    告無罪之諭知，其認事用法，俱無違誤。檢察官上訴意旨仍
    執陳詞，並另以被告明知該支票係屬「人頭支票」，帳戶內
    並無足夠金額之存款以擔保該支票之兌現，其猶以該支票交
    付麗汝齒公司，致麗汝齒公司陷於錯誤，片面免除被告之債
    務，自有犯詐欺得利罪。至民法新債清償之規定，尚非作為
    規範刑法詐欺得利罪不法利益之要件，刑法詐欺得利罪之立
    法意旨，係在保護個人財產之法益，僅需被告所為施用詐術
    之行為，依一般社會評價足認係獲致財產上不法利益即為構
    成要件該當，不以民事法律關係評斷上確實獲致財產上利益
    為必要云云，指摘原判決不當。惟刑法上之詐欺得利罪，係
    指以詐欺手段，使自己或第三人得財產上不法之利益而言，
    倘行為人自己或第三人未獲取財產上不應得之利益，自與該
    罪之構成要件不符，尚難逕論以該罪。查被告為清償侵占之
    貨款，將附表所示支票交付麗汝齒公司，雖該支票屆期不能
    兌現，但被告就此部分仍須按原債務負給付義務，其債務自
    不因交付支票作為清償方法而消滅，且前述支票屆期並未兌
    現，被告與麗汝齒公司原債權債務關係仍然存在，被告之債
    務並未因而免除，自不得認被告詐得免除債務之不法利益。
    是被告所為尚與詐欺得利罪之構成要件不符。檢察官未察，
    猶執陳見，提起上訴，不能認為有理由，應予駁回。
據上論斷，應依刑事訴訟法第三百六十八條，判決如主文。
本案經檢察官張啟彬到庭執行職務。
中    華    民    國    97    年    10    月    15    日
            刑事第十八庭  審判長法  官  吳鴻章
                                法  官  周政達
                                法  官  徐昌錦
以上正本證明與原本無異。
不得上訴。
                                書記官  王韻雅
中    華    民    國    97    年    10    月    15    日
┌──────────────────────────┐
│附表                                                │
├──────────────┬───────────┤
│發票人                      │票據號碼              │
├──────────────┼───────────┤
│聚富發有限公司（陳銘發）    │CL0000000             │
└──────────────┴───────────┘


司法院資訊處製作；財團法人民間司法改革基金會備份。
